【裁判字號】    98,訴,1556
【裁判日期】    990210
【裁判案由】    偽造文書等
【裁判全文】
臺灣高雄地方法院刑事判決              98年度訴字第1556號
公  訴  人  臺灣高雄地方法院檢察署檢察官
被      告  丙○○
上列被告因偽造文書等案件，經檢察官提起公訴（98年度偵緝字
第1664號），被告就被訴事實為有罪之陳述，經本院合議庭裁定
由受命法官獨任進行簡式審判程序，判決如下：
    主  文
丙○○犯行使偽造私文書罪共肆罪，分別判處如附表所示之刑。
應執行有期徒刑壹年陸月。
    事  實
一、丙○○於民國95年10月間，自任會首邀集甲○○等人參加互
    助會，會期自95年10月5 日起至98年3 月5 日止，每會會款
    新臺幣（下同）2 萬元，採內標制，並約定每月5 日開標，
    連同會首共計30會。詎丙○○竟先後4 次基於意圖為自己不
    法之所有及行使偽造準私文書之犯意，分別於附表所示時間
    ，均在其高雄市○○區○○街139 之2 號住處，利用本身為
    會首主持開標之機會，先後4 次冒用如附表所示會員之名義
    參與投標，並在投標單上偽簽被冒標人之署名及3,000 元標
    金利息而偽造投標單，並持之行使參與競標而得標，復向會
    員謊稱係如附表所示被冒標會員得標，致使不知情之活會會
    員陷於錯誤，如數交付各該當期會款給丙○○收受，而以此
    方式分別詐得如附表所示金額，足生損害於被冒標之謝惠萍
    等人（詳如附表所示）及其他互助會活會會員（甲○○、黃
    文瑞、陳三寶等人) 。嗣於97年8 月丙○○無故止會，而向
    各互助會會員坦承冒標一事，始悉上情。
二、案經甲○○訴請臺灣高雄地方法院檢察署檢察官偵查起訴。
    理  由
一、本案被告丙○○所犯刑法第216 條、第220 條、第210 條之
    行使偽造準私文書罪、第339 條第1 項之詐欺取財罪，均非
    屬死刑、無期徒刑、最輕本刑3 年以上有期徒刑之罪，或高
    等法院管轄第一審之案件，被告於本院準備程序進行中，就
    被訴事實為有罪之陳述，經告知簡式審判程序之旨，並聽取
    檢察官、被告之意見後，本院裁定改依簡式審判程序進行審
    理，是本案之證據調查，依刑事訴訟法第273 條之2 規定，
    不受同法第159 條第1 項、第161 條之2 、第161 條之3 、
    第163 條之1 及第164 條至第170 條規定之限制，合先敘明
    。
二、上揭犯罪事實，迭經被告於偵查中及本院審理中均坦認屬實
    （見偵二卷第23頁、院一卷第17頁、院二卷第26、38頁），
    核與告訴人甲○○、證人廖運朋於偵查中之指訴及證述情節
    相符（見偵一卷第8 、48頁），並有互助會單共2 紙在卷可
    佐（見偵一卷第11頁、院二卷第40頁），足認被告之自白與
    客觀事實相符，應屬可信。從而，本件事證明確，被告上開
    犯行堪以認定，應依法論科。
三、按民間互助會已得標之死會會員，無論同組何一會員得標及
    其願出標金若干，均須繳納當期全額會款（如係外標，並須
    另繳納會息），縱為會首施用詐術，以他會員名義冒標，並
    向死會會員收取會款，因該等死會會員本負有繳納會款之義
    務，而非陷於錯誤而交付會首，自無構成詐欺取財罪可言（
    最高法院83年度台上字第4153號判決意旨參照）。是本案被
    告所詐取者，應僅限於活會會員繳納之會款，而不及於死會
    會員所繳納之會款。至被告於偵查及本院審理時，陳稱因時
    間久遠已無法精確記憶冒標的人數、時間與標息，僅供述冒
    用「謝惠萍」1 至2 次（由於謝惠萍在上開互助會中僅有參
    加1 會即如院二卷第40頁所附互助會單編號8 ，不可能冒標
    2 次，故被告應僅冒標1 次，此部分之起訴事實，並經公訴
    人當庭更正，見院二卷第26頁）、「吳志成」1 次（院二卷
    第40頁所附互助會單上編號7 的部分）、侯庭建1 次（院二
    卷第40頁所附互助會單上編號14的部分）、綽號「阿杏」1
    次（由於阿杏就院二卷所附互助會單編號23的部分，已於95
    年11月5 日由阿杏本人標走，足見被告應冒標編號24的部分
    ），其餘會員不太確定，而每次冒標時所謊稱之標息為3,00
    0 元左右，冒標時間大概是96年2 、4 、6 、8 月等語（見
    上開偵查卷第23頁、院一卷第18頁、院二卷第27頁），且受
    害之活會會員均未到場競標，而無法證述，另遍閱全卷資料
    ，亦已無其他證據可資佐證。是就公訴人起訴之被告4 次冒
    標犯行，本院就被告冒標之會員人數、時間及標息，依上開
    所述及卷內所有證據資料相互參佐，認被告所冒標的會員人
    數為上開「謝惠萍」、「吳志成」、「侯庭建」、綽號「阿
    杏」等4 人各1 次，冒標之時間分別為96年2 、4 、6 、8
    月（開標日期為每月5 日），而以標息3,000 元，每次冒用
    上開4 人中之1 人名義參與投標。從而，被告召集上開互助
    會，冒用上開4 名活會會員名義之方式，向各活會會員佯稱
    得標，致渠等陷於錯誤而按期繳納會款，分別詐得如附表所
    示金額，共計詐得166 萬6 千元。
四、次按互助會標單，因僅記載姓名及一定之金額，如徒憑該標
    單之內容觀之，殊不能明瞭其用意何在，必須依習慣或特約
    ，始足以表示該金額係標取會款之利息，該姓名係標取會款
    之會員，而足以表示一定用意之證明，故該標單並非刑法第
    210 條之私文書，而係同法第220 、第210 條以文書論之準
    私文書（最高法院87年度台非字第12號判決意旨參照）。被
    告自承其所冒標的4 會都有寫標單，標單上有寫遭冒標者的
    姓名及金額等語（見院一卷第18頁），是標單上僅記載姓名
    及金額觀之，其內容實不足以明瞭其用意何在，必須依互助
    會之習慣與特約，始能瞭解係會員表示競標及標取該會款利
    息之證明，故本件標單應屬刑法第220 條第1 項之準私文書
    。是核被告先後4 次所為，均係犯刑法第216 條、第220 條
    第1 項、第210 條之行使準私文書罪及刑法第339 條第1 項
    之詐欺取財罪。又被告冒用如附表所示「謝惠萍」等4 名活
    會會員之名義，偽造渠等署押於標單上之行為，為偽造署押
    罪，雖檢察官就被告此部分行為未起訴（犯罪事實及論罪部
    分均未記載，詳見起訴書所載），然偽造署押乃偽造準私文
    書之階段行為，為起訴效力所及，本院自得併為審理，附此
    敘明。被告偽造各該被冒標者署押之行為，乃屬偽造準私文
    書行為之階段行為，而其偽造之標單後復持之行使參與投標
    ，偽造之低度行為亦為行使之高度行為所吸收，均不另論罪
    。被告每次冒標行為，係同時向多數活會會員與遭冒標會員
    詐取會款，係一行為觸犯數個同種之詐欺取財罪名，為同種
    想像競合犯；另被告以一冒標行為同時觸犯行使偽造準私文
    書罪及詐欺取財罪，則為異種想像競合犯，應依刑法第55條
    規定，從一重之行使偽造準私文書處斷。被告先後4 次所犯
    行使偽造準私文書罪間，犯意各別，行為互殊，應予分論併
    罰。爰審酌被告為圖詐取會款，竟冒用活會會員名義得標，
    嚴重侵害被冒標之人及互助會活會會員之權益與互信，詐得
    金額非微，迄今更未與告訴人達成民事和解，惟念及被告前
    無犯罪前科紀錄，有臺灣高等法院被告前案紀錄表1 份附卷
    可參，於本案發生前素行尚稱良好，且被告犯後於偵查中及
    本院審理中均坦承一切犯行，足認有知錯悔改之意，另衡以
    被告已於99年2 月3 日還款3 千元給告訴人甲○○及被告犯
    罪之手段、目的、智識程度、生活狀況等一切情狀，分別量
    處如主文所示之刑（併參附表所載，且附表編號1 、2 均指
    減刑前之刑），以示懲儆。又查被告如附表編號1 、2 之犯
    罪時間，均係在96年4 月24日以前，核符中華民國九十六年
    罪犯減刑條例第2 條第1 項第3 款規定，均應減其宣告刑二
    分之一如主文所示（併參附表編號1 、2 減刑後所載之刑）
    ，並與附表編號3 、4 所處之刑，定其應執行之刑。另數罪
    併罰之一罪，雖得易科罰金，若因與不得易科罰金之他罪合
    併處罰結果，而不得易科罰金時，原可易科部分所處之刑，
    毋庸為易科罰金折算標準之記載，司法院大法官會議釋字第
    144 號解釋可資參酌。是被告所犯如附表編號1 、2 所示之
    罪，雖經減刑後，依中華民國九十六年罪犯減刑條例第9 規
    定，本應諭知易科罰金之折算標準，惟因其等與如附表編號
    3 、4 所示之不得易科罰金刑合併定應執行刑之結果，既已
    不得易科罰金，則衡諸上開說明，本院就附表編號1 、2 減
    刑後之刑，即毋庸諭知易科罰金之折算標準，附此敘明。
五、末查，被告偽造「謝惠萍」等4 人之互助會標單4 張均未扣
    案，且衡諸本案係冒標，被告自無保留上開不法證據之理，
    另佐以該標單開標後，就已遭被告丟掉，業據被告於本院審
    理時供承在卷（見院二卷第38頁），堪認該標單4 張均已於
    互助會開標後丟棄而滅失，則上開標單上偽造之「謝惠萍」
    等4 人署押亦當然滅失，故本院不為沒收之諭知。
據上論斷，應依刑事訴訟法第273 之1 第1 項、第284 條之1 、
第299 條第1 項前段，刑法第216 條、第220 條、第210 條、第
339 條第1 項、第55條、第51條第5 款，刑法施行法第1 條之1
，中華民國九十六年罪犯減刑條例第2 條第1 項第3 款、第7 條
，判決如主文。
本案經檢察官乙○○到庭執行職務。
中    華    民    國    99    年     2    月    10    日
                  刑事第五庭  法  官  林永村
以上正本證明與原本無異。
如不服本判決，應於收受送達後10日內向本院提出上訴書狀，並
應敘述具體理由，如未敘述上訴理由者，應於上訴期間屆滿後20
日內補提理由書狀於本院 (須按他造當事人之人數附繕本)「 切
勿逕送上級法院」
中    華    民    國    99    年     2    月    10    日
                              書記官  王珮樺
附表
┌──┬────┬─────┬─────┬────┬───────────┬───────┐
│編號│冒標日期│被冒標之人│冒標之標息│遭詐騙之│    詐得金額及備註    │被告所犯罪名及│
│    │（民國）│          │（新臺幣）│活會會數│                      │所處之刑      │
├──┼────┼─────┼─────┼────┼───────────┼───────┤
│ 1  │96年2 月│謝惠萍、吳│3,000元   │30（會數│(1)第5 會開標，死會4 人│丙○○犯行使偽│
│    │5 日    │志成、侯庭│          │）－4 （│。                    │造私文書罪，處│
│    │        │建、綽號「│          │死會數）│(2)（20,000－3,000 ）元│有期徒刑柒月，│
│    │        │阿杏」4 人│          │＝26    │  ×26人＝442,000 元  │減為有期徒刑│
│    │        │中之1 人  │          │        │                      │月又拾伍日。  │
├──┼────┼─────┼─────┼────┼───────────┼───────┤
│ 2  │96年4 月│謝惠萍、吳│3,000元   │30（會數│(1)第7 會開標，原應死會│丙○○犯行使偽│
│    │5 日    │志成、侯庭│          │）－5 （│  6 人，但被告前冒標1 │造私文書罪，處│
│    │        │建、綽號「│          │死會數）│  會，故死會為5 人 。 │有期徒刑柒月，│
│    │        │阿杏」4 人│          │＝25    │(2)（20,000－3,000 ）元│減為有期徒刑│
│    │        │中之1 人  │          │        │  ×25人＝425,000 元  │月又拾伍日。  │
├──┼────┼─────┼─────┼────┼───────────┼───────┤
│ 3  │96年6 月│謝惠萍、吳│3,000元   │30（會數│(1)第9 會開標，原應死會│丙○○犯行使偽│
│    │5 日    │志成、侯庭│          │）－6 （│  8 人，但被告前冒標2 │造私文書罪，處│
│    │        │建、綽號「│          │死會數）│  會，故死會為6 人    │有期徒刑柒月。│
│    │        │阿杏」4 人│          │＝24    │(2)（20,000－3,000 ）元│              │
│    │        │中之1 人  │          │        │  ×24人＝408,000 元  │              │
├──┼────┼─────┼─────┼────┼───────────┼───────┤
│ 4  │96年8 月│謝惠萍、吳│3,000元   │30（會數│(1)第11會開標，原應死會│丙○○犯行使偽│
│    │5 日    │志成、侯庭│          │）－7 （│  10人，但被告前冒標3 │造私文書罪，處│
│    │        │建、綽號「│          │死會數）│  會，故死會為7 人。  │有期徒刑柒月。│
│    │        │阿杏」4 人│          │＝23    │(2)（20,000－3,000）元 │              │
│    │        │中之1 人  │          │        │  ×23人＝391,000元   │              │
├──┴────┴─────┴─────┴────┴───────────┴───────┤
│總計冒標金額為新台幣166萬6 千元                                                         │
└────────────────────────────────────────────┘
附錄本判決論罪科刑所依據之法條：
刑法第216條
行使第210 條至第215 條之文書者，依偽造、變造文書或登載不
實事項或使登載不實事項之規定處斷。
刑法第220條
在紙上或物品上之文字、符號、圖畫、照像，依習慣或特約，足
以為表示其用意之證明者，關於本章及本章以外各罪，以文書論
。
錄音、錄影或電磁紀錄，藉機器或電腦之處理所顯示之聲音、影
像或符號，足以為表示其用意之證明者，亦同。
刑法第210條
偽造、變造私文書，足以生損害於公眾或他人者，處5 年以下有
期徒刑。
刑法第339條
意圖為自己或第三人不法之所有，以詐術使人將本人或第三人之
物交付者，處5 年以下有期徒刑、拘役或科或併科1 千元以下罰
金。
以前項方法得財產上不法之利益或使第三人得之者，亦同。
前二項之未遂犯罰之。

司法院資訊處製作；財團法人民間司法改革基金會備份。
